臺灣高等法院臺南分院刑事判決
110年度上訴字第395號
上  訴  人  
即  被  告  陳輝宏



上列上訴人即被告因詐欺案件，不服臺灣臺南地方法院109年度
訴字第1220號中華民國110年2月2日第一審判決（起訴案號：臺
灣臺南地方檢察署109年度偵字第12652號），提起上訴，本院判
決如下：
    主  文
原判決撤銷。
乙○○以網際網路對公眾散布而犯詐欺取財罪，處有期徒刑壹年貳
月。
    事  實
一、乙○○並無出售神明衣服之真意，竟意圖為自己不法之所有，
    基於以網際網路對公眾散布而詐欺取財之犯意，於民國109
    年1月間某日，以電腦設備連結網際網路，在臉書「○○○○○○
    店」網頁刊登販售神明衣服之不實訊息而對公眾散布，適有
    不知情之張育瑋瀏覽該網頁，因而陷於錯誤，於109年5月4
    日中午12時29分許，與乙○○聯繫訂購神明衣服1件，並指示
    於特定位置修改開洞，在確認可於2日內交貨後，張育瑋即
    委請其姐夫甲○○於109年5月4日下午4時1分許，將價金新臺
    幣（下同）1萬7,000元匯至乙○○所有之○○郵局帳號00000000
    000000號帳戶（下稱本案帳戶），惟張育瑋屆期遲未收到本
    件神明衣服，幾經催促無果，乙○○亦藉詞託延，遲未退還款
    項，始悉受騙而報警查獲。
二、案經甲○○訴由臺南市政府警察局歸仁分局移送臺灣臺南地方
    檢察署檢察官偵查起訴。
    理  由
壹、程序部分（證據能力）
一、按被告以外之人於審判外之言詞或書面陳述，除法律有規定
    者外，不得作為證據；被告以外之人於審判外之陳述，雖不
    符合刑事訴訟法第159條之1至第159條之4之規定，而經當事
    人於審判程序同意作為證據，法院審酌該言詞陳述或書面陳
    述作成時之情況，認為適當者，亦得為證據，而當事人、代
    理人或辯護人於法院調查證據時，知有上開不得為證據之情
    形，而未於言詞辯論終結前聲明異議者，視為有前項之同意
    ，刑事訴訟法第159條第1項及第159條之5分別定有明文。本
    判決以下所引用被告以外之人於審判外之言詞或書面供述證
    據，業經檢察官、被告於原審及本院審理時均表示同意列為
    本案證據（原審卷第50至51頁、第148至150頁，本院卷第56
    頁、第89至90頁）。本院審酌該等證據作成時之情狀，並無
    違法或不當等情形，認為以之作為本案之證據亦屬適當，且
    為證明本案犯罪事實所必要，依刑事訴訟法第159條之5規定
    ，自有證據能力。
二、至其餘非供述證據，亦經檢察官、被告於本院審理時明示同
    意列為本案證據，且無證據證明係公務員違背法定程序所取
    得，亦無顯有不可信之情況，復經本院於審理期日逐一提示
    而為合法調查，與本案待證事實間具相當關聯性，自得據為
    裁判基礎。
貳、實體部分
一、認定事實所憑之證據及理由
　㈠訊據被告乙○○固坦承有於109年1月間某日，在臉書「○○○○○○
    店」網頁刊登販賣神明衣服之訊息，嗣於109年5月4日中午1
    2時29分許，透過臉書通訊軟體Messenger與張育瑋洽談神明
    衣服買賣事宜，由張育瑋向其訂購神明衣服1件，並指示於
    特定位置修改開洞，確認可於2日內交貨後，即於當日下午4
    時1分許，以本案帳戶收受以甲○○名義匯入之價金1萬7,000
    元，嗣後張育瑋及甲○○等人均未收到本件神明衣服，亦未收
    到被告退款等事實，惟矢口否認有何以網際網路對公眾散布
    而犯詐欺取財之犯行，辯稱：我不是要詐騙，那段期間我左
    手骨折受傷，一直跑醫院，所以麻煩我朋友處理寄送神明衣
    服等事宜，該朋友拿到修改好的神明衣服時，已是交貨期限
    前一天晚上，我原本以為我朋友有用黑貓宅急便寄給甲○○，
    我最近去找那名朋友，他才跟我說他沒有寄；後來我有跟甲
    ○○說來不及寄，有要退款給甲○○，但我把提款卡拿給另一個
    朋友，請他幫我退款，結果他沒有退款，等我拿到提款卡要
    退款時，甲○○已經提告了；而該神明衣服於第1次或第2次開
    庭後，即已另行售出。張育瑋跟我詢問商品，跟訂購商品相
    差有一個月之久，為什麼要等到要使用前5天才訂購，懷疑
    告訴人是否與我從事同一行業，故意找我麻煩。他們提告前
    就在臉書將我封鎖，我是要怎麼退款？在原審調解完遇上大
    陸配合廠商無法找人，訂做品無法交貨，導致資金周轉不靈
    ，而不是不退款給告訴人，檢察官說我故意不寄神明衣服，
    試問我當時雙手受傷，還沒有完全好，要如何騎車或開車？
    我從事○○○○多年，要在網際網路上詐欺取財，早就被告了，
    本件真的是誤會等語。　
  ㈡經查，前揭被告所坦承之事實，業據被告供承在卷（警卷第3
    至7頁，偵卷第19至22頁、第203至204頁、第227至229 頁，
    原審卷第49頁、第52至55頁、第150頁、第154至157 頁，本
    院卷第57頁不爭執事項），核與證人甲○○於警詢、檢察事務
    官詢問中之證述、原審審理中之供述情節大致相符（警卷第
    9至10頁，偵卷第19至22頁，原審卷第159 頁），並有本案
    帳戶之客戶基本資料、客戶歷史交易清單（警卷第13、15頁
    ）、甲○○以網路銀行轉帳交易之畫面截圖（偵卷第37頁）、
    張育瑋及其胞姐、告訴人甲○○與被告於臉書通訊軟體Messen
    ger、通訊軟體iMessage之對話記錄截圖各1 份在卷足參（
    偵卷第25至75頁、第77至117頁），此部分事實應堪認定。
　㈢按刑法第339條第1項詐欺取財罪之成立，以意圖為自己或他
    人不法之所有，施用詐術使人將本人或第三人之物交付為要
    件。在互負義務之雙務契約時，何種「契約不履行」行為非
    單純民事糾紛而該當於詐術行為之實行，可分下述二類：(
    一)「締約詐欺」，即行為人於訂約之際，使用詐騙手段，
    讓被害人對締約之基礎事實發生錯誤之認知，而締結了一個
    在客觀上對價顯失均衡的契約。其行為方式均屬作為犯，而
    詐欺成立與否之判斷，著重於行為人於締約過程中，有無以
    顯不相當之低廉標的物騙取被害人支付極高之對價或誘騙被
    害人就根本不存在之標的物締結契約並給付價金；(二)「履
    約詐欺」，又可分為「純正的履約詐欺」即行為人於締約後
    始出於不法之意圖對被害人實行詐術，而於被害人向行為人
    請求給付時，行為人以較雙方約定價值為低之標的物混充給
    付（如以膺品、次級品代替真品、高級貨等），及所謂「不
    純正履約詐欺」即行為人於締約之初，自始即懷著將來無履
    約之惡意，僅打算收取被害人給付之價金或款項。其行為方
    式多屬不純正不作為犯，詐術行為之內容多屬告知義務之違
    反，故在詐欺成立與否之判斷，偏重在由行為人取得財物後
    之作為，由反向判斷其取得財物之始是否即抱著將來不履約
    之故意（最高法院109年度台上字第5289號判決參照）。由
    於刑事詐欺與民事債務不履行之界限常常模糊難以釐清，導
    致行為人常藉由民事債務不履行來托詞卸責，前述所謂的「
    不純正履約詐欺」，乃行為人於訂約之際，自始即抱持無履
    約之真意，將他方之給付據為己有，此類詐欺行為往往具有
    民事契約之客觀形式，行為人主觀不法所有意圖深藏心中，
    不易探知，則詐欺與否之判斷，須以其取得財物後之作為，
    依吾人一般社會生活經驗來反向研判，行為人在取得他方給
    付之財物後，是否抱持著不履約之故意。
　㈣被告以網際網路對公眾散布詐欺訊息而犯詐欺取財罪之判斷
　⒈被告於取得匯款後，並未將本件神明衣服送請修改、縫製，
    亦未將本件神明衣服寄達與張育瑋
　⑴依前引被告（使用「○○」名義）與張育瑋通訊軟體對話記錄
    截圖內容顯示，被告初於109年5月4日週一下午與張育瑋商
    談本件神明衣服買賣事宜時，因張育瑋指示需於特定位置修
    改開洞，被告即要求張育瑋「你要開洞要先匯款」，並在張
    育瑋詢問：「今天匯大概何時能收到貨」時，答稱：「現在
    差在開洞。開好洞重新縫好寄，最晚兩天到」等語（偵卷第
    27頁），依被告之回覆可知，本件神明衣服開洞縫製及寄送
    時間僅需2日即可完成並送達張育瑋，張育瑋於詢問確認後
    ，旋於當日下午4時1分許，委請甲○○將價金1萬7,000元匯入
    本案帳戶，並傳送匯款完成之資訊告知被告，被告即回以：
    「好的，請留姓名電話地址，我先拿衣服去縫」等語（偵卷
    第37頁），則依被告上開預估時間，至遲應可於109年5月6
    日下午4時許送達。　
　⑵然張育瑋於109年5月6日上午詢問狀況時，被告竟於同日上午
    11時55分許改稱：「還沒縫好，縫好我會馬上拍給你看」等
    語（偵卷第39頁），且至張育瑋於109年5月7日(週四)晚間9
    時37分許，再次詢問被告是否寄出之前，均未見被告說明遲
    未縫製完成之原因（偵卷第43頁），直至109年5月8日凌晨0
    時44分許，張育瑋詢問「老闆最慢禮拜六要拿到欸...」、
    「我禮拜日一早要用到」，被告始回覆稱：「縫衣服的說明
    天（8日）中午再去拿」等語（偵卷第45頁），足認被告非
    僅未依約於109年5月6日下午4時前，將本件神明衣服寄達張
    育瑋指定之地址，更有無故拖延將該神明衣服送請修改、縫
    製之情。而被告於原審審理中自承經營○○買賣行業7至8年，
    就神明衣服之修改事宜，亦有合作之裁縫等語（原審卷第15
    6、159頁），足認被告具有相當經驗，得以評估修改所需花
    費之時間，且本件神明衣物之修改，僅係單純開洞之裁剪與
    縫製，並非需耗費大量時間之工作，且張育瑋與被告於109
    年5月4日洽談購買本件神明衣服事宜時，已說明「要趕這禮
    拜拿到」、「最慢禮拜六要拿到」等語（偵卷第33、45頁）
    ，然自109年5月4日下午4時1分許，被告收受匯款並稱「我
    剪衣服馬上拿去縫」（偵卷第35頁）等語後，迄至109年5月
    6日上午11時55分許，改稱「還沒縫好」（偵卷第39頁）等
    語為止，已間隔近1日又20小時，猶未完成修改工作，遑論
    其原先承諾的「最晚兩天到貨」，顯與常情相違，且遍查上
    開後續至109年5月11日止之對話記錄，均未見被告有拍攝本
    件神明衣服開洞或修改、縫製完畢之成品照片，傳送與張育
    瑋之紀錄，嗣偵查中經檢察官要求被告提出本案神明衣服時
    ，被告稱：這件衣服第二天就在店裡面售出了（偵卷第204
    頁），顯見被告在取得匯款後，並無依約將本件神明衣服送
    請修改、縫製之情，甚至是否有本件神明衣服存在猶有疑問
    ，堪認自始即抱持將來不履約之故意，其所稱「還沒縫好」
    等語，意在拖延，而具有詐欺取財之意圖甚明。　
　⑶張育瑋未於前揭下訂、匯款後之2日內，取得本件修改、縫製
    完畢之神明衣服，仍因信賴被告前揭拖延之詞，而於109 年
    5月7日晚間至109年5月8日凌晨，詢問被告是否已寄出，並
    表明最慢需於週六即109年5月9日取得本件神明衣服，因為
    週日（即109年5月10日）一早要用到，被告即改稱：「明天
    （8日）會寄出給你」、「明天寄後天（9日）就會到你那」
    等語（偵卷第45頁）。嗣張育瑋於109年5月8日下午1 時19
    分許，再次詢問被告寄送狀況，並多次表示如貨運無法保證
    於翌（9）日送到，即無需寄送，改由其親自前去取貨等語
    （偵卷第45至48頁），被告即稱：「貨已經收走，最晚明天
    （9日）下午會到你那邊」等語（偵卷第49頁）。惟查，被
    告於收受匯款後，根本未將本件神明衣服送請修改等情，已
    如前述，況被告於原審審理時亦已供稱實際上並沒有寄出等
    語（原審卷第155頁），是其上開一再向張育瑋稱已經請人
    去拿衣服、即將或已經寄出本件神明衣服，並能於時限內送
    達等語，顯係為避免張育瑋親自前來取貨時，察覺被告根本
    未將本件神明衣服送請修改、亦未交寄而自始不具履約意願
    之事實，進而捏造之欺瞞之詞，足認被告一再謊稱即將寄出
    或已經寄出本件神明衣服，主觀上確係出於詐欺取財之故意
    無訛。
　⒉被告一再以謊稱人在醫院住院不方便、傳送不實包裹執據翻
    拍照片等方式，訛稱確已將本件神明衣服寄出
　⑴張育瑋因誤信被告所稱本件神明衣服可於109年5月9日寄達，
    遂於該日午間11時56分許，詢問被告本件神明衣服之物流編
    號以追蹤貨品動向，嗣於同日下午至晚間，屢向被告反應遲
    未收到本件神明衣服，被告一再推稱：「我人在醫院比較不
    方便」、「我馬上叫朋友去店面拍（物流編號）」、「我打
    電話去貨運問」、「貨運在幫我查了」、「如果沒到，我會
    跟醫院請假，把衣服拿去給你」、「我現在跟醫生請假趕回
    店我自己處理比較快」等語（偵卷第51至53頁、第59頁、第
    65頁），被告供稱需向醫院請假，始能處理本件神明衣服交
    寄事宜。惟查，被告於109年5月9日當日並無就醫或住院之
    紀錄等情，有衛生福利部中央健康保險署109年11月11日健
    保醫字第1090015415號函暨所附保險對象門診申報、住診申
    報紀錄明細表各1份存卷可查（原審卷第67至71頁），且參○
    ○醫院檢送之被告就診相關病歷資料（原審卷第79至115頁）
    及○○醫院109年4月27日診斷證明書（偵卷第151頁），被告
    係109年3月28日自高處跌落受傷至該院急診，嗣於109年3月
    30日門診，109年3月31日門診手術骨釘固定手術，109年4月
    1日、同年4月6月、同年4月13日、同年4月27日門診追蹤治
    療換藥，無住院紀錄，依前述中央健保局查覆之被告就醫健
    保醫療費用申報資料，被告於109年3月至5月間均僅有門診
    申報紀錄，無住院申報紀錄，被告於109年5月5日至○○醫院
    門診係復健科之復健治療（原審卷第99頁病歷），於109年5
    月7日至○○○診所就診，亦為門診，業據○○○診所檢具診療記
    錄單在卷（原審卷第77頁），足認被告向張育瑋稱人在醫院
    不方便、須跟醫院請假等語，顯非屬實，而係為了避免張育
    瑋察覺其自始無履約意願而未交寄本件神明衣服之事實，始
    憑空杜撰、藉以推託之詞。
　⑵被告嗣又於同日晚間向張育瑋稱：「我在跟貨運講電話」、
    「我跟黑貓說很確定寄了，他們說貨多客人可能會晚一點收
    到，叫我貨號給他們，我回去拿單順便去拿你的衣服，我直
    接送去給你」、「貨一定在高雄，我自己去處理比較快」等
    語（偵卷第63頁至第67頁），堅稱已將本件神明衣服委由「
    黑貓宅急便」寄出，現已運抵高雄，會自己去取貨直接送去
    給張育瑋等情，而因張育瑋立即親赴追蹤高雄黑貓宅急便營
    運據點收受貨物情形，頻催促被告給予貨號，被告嗣傳訊息
    ：「貨號是00000000000000號」，並傳送編號第000000-000
    000-00-00000-0號之郵局掛號包裹執據翻拍照片（警卷第31
    頁，偵卷第81頁），惟此與被告上開表示係以「黑貓宅急便
    」將本件神明衣服寄達高雄等節已有不符。況掛號包裹執據
    之翻拍照片，另以打火機遮蓋寄達地、寄件人及貨物相關資
    訊而為隱蔽，衡以被告傳送該照片之目的，既係為使張育瑋
    等人確認本件神明衣服確實已經寄送，實無須就該等資訊另
    為遮隱之必要，被告竟為遮隱，顯與傳送該照片之目的相違
    ，而有可疑。又查，被告傳送之上揭掛號包裹執據，實係於
    109年1月30日下午4時50分許，由○○郵局收寄，並於同年月3
    1日寄達高雄市○○區，經收件人簽收之執據，有中華郵政股
    份有限公司臺南郵局109年7月30日南營字第1099501425號函
    暨所附收寄資料、簽收執據各1份存卷可查（偵卷第157至16
    1頁），依交寄之日期、時間及寄達地址可知，該包裹與本
    件張育瑋於109年5月4日始下訂、應寄送至張育瑋指定之高
    雄市○○區地址之包裹顯然不同，上開被告傳送之掛號包裹執
    據翻拍照片，並非如被告向張育瑋所稱交黑貓宅急便寄送本
    件貨物交寄之包裹執據甚明。則被告故意將寄達地、寄件人
    及貨物資訊遮隱，顯係以不實資訊佯稱確已寄出本件神明衣
    服以塘塞張育瑋，堪認其主觀上具有詐欺取財之意圖無疑。
　⑶嗣張育瑋等人（依被告於原審供述，嗣後係張育瑋之胞姐使
    用iMessage通訊軟體與被告對話，原審卷第52至53頁）要求
    被告退款，被告於109年5月9日晚間，於iMessage通訊軟體
    中允諾願退還款項，惟仍稱：「要稍等一下，我請人拿卡到
    醫院給我」、「因為我在住院不可能帶著卡片啊」等語（偵
    卷第87頁至第89頁）。嗣另有自稱阿宏的哥哥之人稱：「我
    是阿宏的哥哥，他有跟我說因為他請人幫忙寄一件神衣給你
    們，因為用郵局寄導致你們今天沒辦法收到神衣，說要退款
    給你，17000，我也剛到醫院，他在休息了...阿宏在醫院手
    機都關靜音，他手蜂窩性組織炎...」等語（偵卷第93頁）
    ，後經張育瑋持續催促，被告仍一再稱：「我已經請我哥哥
    去處理了」等語（偵卷第99頁、第103 頁、第107 頁）。惟
    查，被告於當日並無就醫或住院之紀錄等情，業如前述，堪
    認被告並無委託他人處理本件神明衣服修改、縫製、交寄或
    退款事宜之必要，卻一再告稱：「我今天下午有請人去拿衣
    服，縫衣服的說明天中午再去拿，明天會寄出給你」、「我
    有請寄的人跟貨運問一下」、「我問一下幫我寄貨的人」、
    「貨已經收走，最晚明天下午會到你那邊」、「我請人家拍
    給我」、「我人在醫院比較不方便（拍）」、「我請人家拍
    給我」、「我有請人回店拍了」（指物流編號）、「我再催
    我朋友！快去幫我看」、「我請人拿卡到醫院給我」等語（
    偵卷第45頁、第49頁至第53頁、第61頁、第87頁），而自偵
    查、原審，迄至本院審理時，被告始終未能提出相關證據佐
    證上開有將神明衣服委託修改、縫製、拿取神明衣交寄、委
    託友人處理交寄等事宜，亦無證據足資證明幫其拿提款卡或
    幫忙匯款之人確實存在，益見所辯為幽靈抗辯，堪認被告初
    於洽談本件神明衣服買賣事宜，甚至嗣後允諾退款，均無交
    貨、退款之真意至明。
　⒊綜上以觀，被告於收取告訴人匯款後，既未依約將本件神明
    衣服送請修改、縫製，復多次謊稱已寄出本件神明衣服，且
    明知並無退款之真意，猶允諾願退還所收款項，嗣又一再無
    故推諉，迄至原審辯論終結前，仍未退還款項（原審卷第15
    5至157頁），而倘被告確因資金周轉困境無法立即退款，大
    可向張育瑋等人說明，央求寬限退款期間，實無一再以各種
    虛偽說詞塘塞必要，由此等被告取得價金後之作為，可知被
    告自始即無販賣本件神明衣服之真意，而係利用張育瑋等人
    陷於錯誤之情形（誤以為被告確有履約之意願及能力，因而
    給付價金），藉此獲取財物，與一般之債務不履行之情節顯
    然有別，足認被告訂立契約之目的即在騙取價金，主觀上確
    係意圖為自己不法之所有，基於以網際網路對公眾散布不實
    訊息之犯意，而為本件詐欺取財犯行。　　
　㈤被告固以前揭情詞置辯，惟查：
　⒈就本件神明衣服究有無交寄乙節，被告先於原審準備程序中
    供稱：「因朋友誤持至郵局交寄，始致張育瑋等人未如期收
    到」等語（原審卷第53頁），又於原審審理程序改稱：「原
    本以為朋友有用黑貓宅急便寄出，最近該朋友才說沒有寄」
    等語（原審卷第154至155頁），前、後供述不一，已有可疑
    。關於被告所稱委託之朋友，被告於偵查中先稱：「該朋友
    叫『阿興』，我不知道他的真實姓名，我與他認識不久，他的
    手機門號是0000000000號」等語（偵卷第20頁），惟嗣又改
    稱：「我認識『阿興』最少有20年至30年了」等語（偵卷第20
    4頁），就雙方認識時間之久暫乙節，前、後供述相互齟齬
    ，且就相識20年至30年之友人，竟不知其真實姓名乙節，亦
    與常情相違。嗣經檢察官查詢，發見上開手機門號之申登人
    為陳連福即被告之父，有該門號之查詢資料2份在卷可佐（
    偵卷第205、207頁），並據證人即被告之父陳連福於偵查中
    證述：「（行動電話0000000000是你在使用?）是」、「（
    乙○○於109年5月初有無請你為他寄送一件神明衣?）沒有，
    我不知道這回事」等語（偵卷第227至228頁），被告旋又改
    稱：「上開門號是我爸的，我找不到『阿興』的電話號碼，我
    也沒有辦法提供他的地址」等語（偵卷第228頁），被告顯
    係隨證據之顯現一再更易其辯詞，難認所稱之友人「阿興」
    確有其人，自足據以推認被告於原審審理時，始辯稱最近向
    朋友確認才發現神明衣服並未交寄等語，益證所辯委託友人
    「阿興」交寄神明衣服云云，實屬虛偽供述，自難採信。
　⒉就處理退款事宜乙節，被告於偵查中稱：「我有請『仁哥』趕
    快去處理，我與他認識很久了，我很信任他」等語（偵卷第
    21頁），又於原審準備程序中稱：「我請一個很好的朋友幫
    我退款，我都叫他哥哥，我不知道他的真實姓名年籍資料」
    等語（原審卷第54頁），就所稱認識已久、相當信任之友人
    「仁哥」，竟不知其真實姓名乙節，顯與常情相違，就被告
    所稱委託處理退款事宜之友人「仁哥」是否確有其人，已有
    可疑，況依前引對話紀錄顯示，該「仁哥」於109年5 月9日
    晚間11時11分許，傳送訊息表示：「被告在醫院手機都關靜
    音，我也剛到醫院，被告在休息了」等語（偵卷第93頁），
    亦與前述被告於當日並未住院之事實不符，縱有「仁哥」其
    人，亦屬幫助被告為虛偽拖延之人無疑。且被告於經要求退
    款時，並未就醫、亦未住院等情，業如前述，衡情倘被告確
    有履約之意願及能力，於履約情形已發生糾紛，經一再要求
    被告退款之際，理當親自持提款卡完成退款事宜，別無另委
    請他人處理而徒增風險之可能，是被告上開辯稱有委請「仁
    哥」處理退款事宜，嗣因故未完成退款等語，亦難採信，堪
    認被告非因住院、亦無委託他人交寄神明衣服，而屬故意遲
    不交貨或不予退款之情甚明。
　㈥綜上所述，被告意圖為自己不法所有，以網際網路對公眾散
    布而犯詐欺取財罪，事證明確，犯行洵堪認定，被告所為辯
    解顯係臨訟卸責之詞，均不足採信，應予論罪科刑。又被告
    於原審審理期間之109年10月26日與告訴人成立調解，約定
    被告於109年10月28日前給付告訴人1萬7,000元，並匯入告
    訴人指定帳戶，然遲至本院110年8月17日言詞辯論當日始匯
    款，有被告提出ATM交易明細單1紙附卷（本院卷第103頁）
    ，並經本院當庭撥打電話與告訴人確認無誤（本院卷第88頁
    ），然此屬被告事後依調解筆錄填補告訴人損害之行為，無
    解於已成立之犯行，惟本院將於量刑時併為審酌。
二、論罪科刑
　㈠按刑法第339條之4加重詐欺罪，關於第1項第3款「以廣播電
    視、電子通訊、網際網路或其他媒體等傳播工具，對公眾散
    布而犯之。」之加重事由，其立法理由已敘明：「考量現今
    以電信、網路等傳播方式，同時或長期對社會不特定多數之
    公眾發送訊息施以詐術，往往造成廣大民眾受騙，此一不特
    定、多數性詐欺行為類型，其侵害社會程度及影響層面均較
    普通詐欺行為嚴重，有加重處罰之必要，爰定為第3款之加
    重處罰事由。」。是刑法第339條之4第1項第3款之加重詐欺
    罪，須以對不特定多數之公眾散布詐欺訊息為要件。行為人
    雖利用廣播電視、電子通訊、網際網路或其他媒體等傳播工
    具犯罪，倘未向公眾散布詐欺訊息，而係針對特定個人發送
    詐欺訊息，僅屬普通詐欺罪範疇。行為人若係基於詐欺不特
    定民眾之犯意，利用網際網路等傳播工具，刊登虛偽不實之
    廣告，以招徠民眾，遂行詐騙。縱行為人尚須對受廣告引誘
    而來之被害人，續行施用詐術，始能使之交付財物，仍係直
    接以網際網路等傳播工具向公眾散布詐欺訊息，無礙成立加
    重詐欺罪（最高法院107年度台上字第907號判決要旨參照）
    。
　㈡被告係在不特定多數人均得上網瀏覽之臉書「○○○○○○店」網
    頁，刊登販售神明衣服之不實訊息，以此方式對公眾散布而
    遂行詐欺取財犯行。是核被告所為，係犯刑法第339條之4第
    1項第3款之以網際網路對公眾散布而犯詐欺取財罪。
　㈢撤銷原審判決之理由
　　原審以被告犯刑法第339條之4第1項第3款以網際網路對公眾
    散布而犯詐欺取財罪，事證明確，予以論罪科刑，固非無見
    。惟按刑罰之量定，固屬法院自由裁量之職權行使，惟刑事
    審判之量刑，旨在實現刑罰權之分配的正義，故法院對科刑
    判決之被告量刑，應符合罪刑相當原則，使罰當其罪，以契
    合人民之法律感情。此所以刑法第57條明定科刑時應審酌一
    切情狀，尤應注意該條所列各款情形，以為科刑輕重之標準
    。我國現階段第二審仍採覆審制，對於事實之認定、法律適
    用及量刑，均應予重複調查審認，是以，第二審於量刑時或
    審酌原審量刑是否妥適時，亦應受刑法第57條之規定之拘束
    ，倘刑法第57條所列各款事由所依據之事實，與第一審所認
    定者不符，而影響到行為人之責任輕重之判定時，原審依據
    原認定事實所導出之刑度，即難認妥適。經查，被告於110
    年8月17日本院言詞辯論終結當日已依原審109年10月26日調
    解筆錄，將原交付之價金1萬7,000元以匯款方式返還告訴人
    ，此為原審未及審酌事項，在加入此項對被告有利之量刑審
    酌事項後，本案量刑基礎已發生變更，被告上訴否認犯行，
    仍以前揭辯詞指摘原審判決不當，雖無理由，然其主張原審
    量刑過重，尚非無據，應由本院撤銷改判，以符罪刑相當原
    則。
　㈣量刑
　⒈爰以行為人之責任為基礎，審酌被告不思以正道取財，竟以
    於臉書網頁刊登不實販售訊息之方式對公眾散布，而詐欺甲
    ○○之財物，侵害他人財產法益，並危害社會信賴關係與網路
    交易秩序，顯然欠缺法治及尊重他人財產權之觀念，自應受
    一定程度之刑事非難。兼衡甲○○遭詐欺之金額為1萬7,000元
    ，損害非微，前曾經原審調解成立，約定被告應於109 年10
    月28日前賠償告訴人甲○○1萬7,000元，有原審109年度南司
    刑移調字第291號調解筆錄在卷可參（原審卷第43頁），惟
    其後被告仍一再以「帳戶資料破損」、「我有請家人處理，
    我不知道他們沒有匯款」、「最近遇到一些問題，導致整個
    又卡住了」等藉口隨意搪塞，至原審辯論終結，被告上訴本
    院後，猶執意拖延，未依調解成立內容賠償甲○○所受損害（
    原審院卷第55、119、155、157、160頁），被告於本院110
    年5月14日準備程序曾允諾最晚1個月內會返還價金（本院卷
    第58頁），惟仍未按時履行，迄至本院110年8月17日審理期
    日當日始匯款，距其應履行調解內容期限（110年10月28日
    前匯款）已延宕9個多月，被告於本院審理期日始滙款雖不
    無為獲取較有利判決而為，然終究有依調解內容填補告訴人
    的損害。並審酌被告始終否認犯行之犯後態度，浪費司法資
    源，犯後雖於原審與告訴人達成調解，然未依調解內容履行
    ，在原審為罪刑宣告後，被告上訴本院，猶未履行，遲至本
    院言詞辯論終結當日，始火速將款項匯還告訴人，但未見向
    告訴人表達歉意，無任何反省自身行徑悔悟之意，且前有因
    違反著作權法案件，經法院論罪科刑（拘役55日）之前科紀
    錄，有臺灣高等法院被告前案紀錄表在卷足參（本院卷第83
    至第84頁），難謂素行良好。兼衡被告於本院審理時自承為
    ○○畢業之智識程度、離婚、育有1子（未成年）、現與父親
    、兒子同住，從事○○買賣、經營○○商店，兼○○○○設備工作，
    月收入約0至0萬元之家庭生活及經濟狀況（本院卷第99頁）
    等一切情狀，量處如主文第二項所示之刑。
　⒉至被告向張育瑋施用詐術，由告訴人甲○○交付之犯罪所得1萬
    7,000元，既經返還甲○○，應認其犯罪所得已實際合法發還
    甲○○（本院卷第88、103頁），依刑法第38條之1第5項規定
    ，無庸更行宣告沒收、追徵。
　㈤末按宣告緩刑與否，固屬實體法上賦予法院得為自由裁量之
    事項，惟法院行使此項職權時，除應審查被告是否符合緩刑
    之法定要件外，仍應就被告有以暫不執行刑罰為適當之情形
    ，亦即應就被告犯罪狀況、有無再犯之虞，及能否由於刑罰
    之宣告而策其自新等情，加以審酌；法院行使此項裁量職權
    時，應受一般法律原則之拘束，即必須符合所適用法律授權
    之目的，並受法律秩序之理念、法律感情及慣例等所規範，
    若違反比例原則、平等原則時，得認係濫用裁量權而為違法
    。又行為人犯後悔悟之程度，是否與被害人（告訴人）達成
    和解，及其後是否能確實善後履行和解條件，以彌補被害人
    （告訴人）之損害，均攸關法院諭知緩刑與否之審酌，且基
    於「修復式司法」理念，國家亦有責權衡被告接受國家刑罰
    權執行之法益與確保被害人（告訴人）損害彌補之法益，使
    二者間在法理上力求衡平（最高法院108年度台上字第623號
    、105年度台上字第1601號、104年度台上字第3442號判決參
    照）。本件被告雖於原審與告訴人達成調解，但並未依調解
    內容如期履行，且犯後始終否認犯行，於原審為罪刑宣告後
    ，上訴本院，猶未立即履行調解內容，迨至本院言詞辯論終
    結當日始火速將款項退還告訴人甲○○，不無伴隨為獲輕判之
    僥倖心態。且因其始終否認犯行，不僅浪費司法資源，亦使
    告訴人在提出告訴後，必須應訴而遭致訟累，犯罪情節非輕
    ，犯後態度不佳，未見向告訴人表達歉意，無任何反省自身
    行徑之意，實難謂本案係一時失慮而為，亦難認已真心悔悟
    ，能否因宣告緩刑而策其自新，而無再犯之虞，非無疑義，
    本院認其並無刑法第74條第1項規定以暫不執行為適當之情
    形，仍有受刑罰矯治之必要，爰不併為緩刑之諭知。
據上論斷，應依刑事訴訟法第369條第1項前段、第364條、第299
條第1項前段，刑法第339條之4第1項第3款，刑法施行法第1條之
1第1項，判決如主文。
本案經檢察官林朝文提起公訴，檢察官陳建弘到庭執行職務。
中　　華　　民　　國　　110 　年　　8 　　月　　31　　日
                  刑事第六庭    審判長法　官  張瑛宗
                                      法　官  林坤志
                                      法　官  林逸梅
以上正本證明與原本無異。
如不服本判決，應於收受送達後10日內向本院提出上訴書狀，其
未敘述上訴之理由者並得於提起上訴後10日內向本院補提理由書
（均須按他造當事人之人數附繕本）「切勿逕送上級法院」。
                                      書記官 施淑華
中    華    民    國   110    年    8    月    31    日
附錄本案論罪科刑法條全文： 
中華民國刑法第339條之4
犯第339條詐欺罪而有下列情形之一者，處1年以上7年以下有期
徒刑，得併科1百萬元以下罰金：
一、冒用政府機關或公務員名義犯之。
二、三人以上共同犯之。
三、以廣播電視、電子通訊、網際網路或其他媒體等傳播工具，
    對公眾散布而犯之。
前項之未遂犯罰之。